臺灣苗栗地方法院民事簡易判決
110年度苗簡字第386號
原      告  聯邦商業銀行股份有限公司

法定代理人  林鴻聯  
訴訟代理人  鄭明輝  
被      告  曾月鳳  



            曾陳春梅
            曾國華  
            曾國英  
            曾國昌  

            曾月娥  

兼上六人共同
訴訟代理人  曾國龍律師
上列當事人間請求撤銷遺產分割登記等事件，本院於民國110年8
月12日言詞辯論終結，判決如下：
　　主  文
原告之訴駁回。
訴訟費用由原告負擔。
    事實及理由
壹、程序方面
　　按法定代理人之代理權消滅者，訴訟程序在有法定代理人或
    取得訴訟能力之本人，承受其訴訟以前當然停止；承受訴訟
    人，於得為承受時，應即為承受之聲明。他造當事人，亦得
    聲明承受訴訟；聲明承受訴訟，應提出書狀於受訴法院，民
    事訴訟法第170 條、第175 條、第176 條分別定有明文。查
　　本件原告法定代理人原為李憲章，嗣原告起訴後其法定代理
    人變更為林鴻聯，並聲明承受訴訟（見本院卷第325 頁），
    核與民事訴訟法第175 條之規定相符，應予准許。 
貳、實體方面
一、原告主張：原告為被告曾月鳳（下稱曾月鳳）之債權人，債
    權迄今尚積欠新臺幣（下同）380,653元未受清償。而曾月
    鳳與被告曾陳春梅、曾國華、曾國英、曾國昌、曾月娥、曾
    國龍（後6人下稱曾陳春梅等6人，曾月鳳與曾陳春梅等6人
    合稱被告），均為被繼承人曾武烈之法定繼承人，渠等於民
    國107年11月18日繼承曾武烈遺留如附表所示遺產（下稱系
    爭遺產）。詎曾月鳳因積欠原告上開款項未還，恐其繼承系
    爭遺產為原告所追索，遂與曾陳春梅等6人合意簽訂遺產分
    割協議書（下稱系爭遺產分割協議），協議由曾陳春梅單獨
    取得如附表編號1至4所示之遺產（下合稱系爭不動產），曾
    月鳳之行為等同將應繼承之財產權利無償移轉予曾陳春梅，
    致原告求償困難，自有害於原告之債權。為此，爰依民法第
    244 條第1 項、第4 項之規定行使撤銷權。並聲明：㈠被告
    就系爭不動產於107年12月10日所為遺產分割協議之債權行
    為及108年1月31日所為分割繼承登記之物權行為，均應予撤
    銷。㈡曾陳春梅應將系爭不動產於108年1月31日所為之分割
    繼承登記予以塗銷。
二、被告則以：被告均遵照被繼承人曾武烈遺願且慮及母親即曾
    陳春梅應有之夫妻剩餘財產分配，加上子女扶養母親之意旨
    ，爰將系爭不動產全部分割予曾陳春梅作為居住安身之所，
    並將遺產中之現金除由6名子女各分15萬元及免為負擔喪葬
    費用之利益外，其餘全部均基於人子孝養母親之倫常而留作
    孝敬扶養曾陳春梅之行為，顯係基於濃厚之人格法益為基礎
    ，實無害及原告債權，自不得撤銷。又曾月鳳亦自遺產中分
    得15萬元及免為負擔喪葬費用之利益，故本件遺產分割行為
    並非無償行為，則原告依民法第244第1 項、第4 項之規定
    提起本件訴訟，為無理由等語，資為抗辯。並聲明：原告之
    訴駁回。
三、本院之判斷：
　㈠按債務人所為之無償行為，有害及債權者，債權人得聲請法
    院撤銷之，民法第244條第1項定有明文。而繼承權固為具有
    人格法益之一身專屬權利，惟於繼承人未拋棄繼承，本於繼
    承與其他繼承人對於遺產全部為公同共有時，該公同共有權
    已失其人格法益性質，而為財產上之權利。從而，繼承人間
    之遺產分割協議，係公同共有人間就公同共有物所為之處分
    行為，倘全部遺產協議分割歸由其他繼承人取得，對未分割
    取得遺產之該繼承人而言，形式上係無償行為，若害及債權
    人之債權實現，債權人應得提起民法第244條第1項之撤銷訴
    訟（臺灣高等法院暨所屬法院105年法律座談會民事類提案
    第7號研討結果參照），尚不因遺產分割協議是否於繼承人
    仍得為拋棄繼承之法定期間內為之而異，亦不因繼承人是否
    善意而有區別（臺灣高等法院暨所屬法院106年法律座談會
    民事類提案第2號研討結果參照）。是若繼承人於繼承開始
    後，就遺產取得公同共有之所有權，則其對遺產之支配、管
    理，應單純為財產權利行使之範圍，而喪失繼承之人格法益
    性質；故繼承人就遺產分割協議之內容，將遺產完全分歸其
    他繼承人取得，則對未分割取得遺產之特定繼承人而言，若
    未有實際取得其他權利、免除義務之情事，即應評價為無償
    行為，若因此有損害他債權人債權之實現，亦得以之為民法
    第244條第1項之撤銷標的。然按民法第244條所規定之撤銷
    訴權，僅得訴請撤銷債務人之行為，倘債務人之行為與他人
    共同為之，亦僅該債務人之行為得單獨而分離者，始得訴請
    撤銷（最高法院82年度台上字第1355號判決意旨參照）。
　㈡本件原告主張其為曾月鳳之債權人，迄今債權未受清償，而
    曾月鳳之父曾武烈過世後留有系爭遺產，被告均為法定繼承
    人，而被告有簽署系爭遺產分割協議，將附表編號1至4所示
    遺產全部分歸於曾陳春梅所有，並辦理分割繼承登記等情，
    業據其提出臺灣新北地方法院支付命令及確定證明書、曾月
    鳳財產及所得清單、土地登記謄本及異動索引、繼承系統表
    、曾武烈除戶謄本、繼承人戶籍謄本、手抄戶籍謄本等件為
    證（見本院卷第15、19、21、23、43至71頁），並有本院調
    閱之苗栗縣銅鑼地政事務所檢送之系爭不動產土地登記申請
    書在卷為憑（見本院卷第83至122頁），足認原告上開主張
    為真實。
　㈢查系爭遺產分割協議（見本院卷第87頁）係由曾月鳳與曾陳
    春梅等6人共同合意簽立，將公同共有之遺產分割為曾陳春
    梅單獨所有，非屬曾月鳳一人之單獨行為，實無從將其行為
    從遺產分割協議中單獨分離，參諸上開判決意旨，實不容原
    告依民法第244條規定行使撤銷權；且曾陳春梅亦非原告之
    債務人，原告亦不得依民法第244條第1項請求撤銷渠等所為
    系爭不動產分割協議之行為。再者，繼承人間遺產之分配，
    衡諸常情，多有考量被繼承人之生前意願、繼承人對被繼承
    人之貢獻（有無扶養之事實、父母夫妻子女關係）、家族成
    員間感情、被繼承人生前已分配予各繼承人之財產（贈與之
    歸扣）、承擔祭祀義務、履行扶養義務等諸多因素，尚非單
    純之財產分配問題，而曾陳春梅既係曾武烈之配偶，又為其
    餘被告之母親，渠等尊重曾武烈之意願，並基於家庭財產累
    積付出之評價、父母子女間敬重之情誼、扶養義務之履行等
    目的，而將系爭不動產分配予曾陳春梅，符合社會常情。況
    且，曾武烈所留之系爭遺產，除系爭不動產外，尚有台灣銀
    行及郵局之存款（下稱系爭存款），此有財政部中區國稅局
    遺產稅免稅證明書在卷可憑（見本院卷第115頁），且被告
    間亦從系爭存款中各取得15萬元及免為負擔喪葬費用之利益
    ，難認曾月鳳就曾武烈之系爭遺產均協議分割歸由其他繼承
    人無償取得。另參諸民法第244條所定撤銷權之立法目的，
    乃在保全債務人原有之債權清償力，非在使債務人增加其清
    償力，故債權人自應以債務人個人之財產為其信賴之基礎，
    其對債務人之被繼承人之期待，難認有保護之必要，本件原
    告與曾月鳳就前開債務之成立約為95、96年間（見原告所提
    臺灣新北地方法院支付命令所載），此時曾武烈尚未身亡，
    原告所評估者應為曾月鳳自身資力，並未就將來未必獲致之
    財產予以衡估，是依前揭說明，曾月鳳就曾武烈遺產之繼承
    權利，自不在民法第244條擬為保護之債務人清償力範圍內
    。綜上，原告請求撤銷被告間之系爭遺產分割協議及塗銷曾
    陳春梅之分割繼承登記，應屬無據。
四、綜上所述，系爭遺產分割協議既非原告得行使撤銷訴權之標
    的，亦難認屬曾月鳳之無償行為，且曾陳春梅亦非原告之債
    務人。從而，原告依民法第244 條第1 項、第4 項規定，請
    求如其聲明所示，則均無理由，應予駁回。
五、本件事證已臻明確，原告其餘攻擊防禦方法及所提證據，經
    核與判決結果不生影響，爰不逐一論述，附此敘明。
六、訴訟費用負擔之依據：民事訴訟法第78條。　　　　　　　
中　　華　　民　　國　　110 　年　　8 　　月　　26　　日
                  苗栗簡易庭  法　官　黃思惠
如對本判決上訴，須於判決送達後20日內向本院提出上訴狀（須
附繕本）。如委任律師提起上訴者，應一併繳納上訴審裁判費。
                              書記官  林翰章
中　　華　　民　　國　　110 　年　　8 　　月　　26　　日
附表：
編號 種類         遺產名稱 權利範圍  1 土地 苗栗縣○○鄉○○段000地號   1/1  2 土地 苗栗縣○○鄉○○段000地號   1/1  3 土地 苗栗縣○○鄉○○段000地號   1/1  4 房屋 門牌號碼：苗栗縣○○鄉○○村00鄰○○路0○0號（未辦保存登記建物）   1/1  5 存款 56,000元   6 存款 6,130元   7 存款 3,400,000元   8 存款 157,576元